【裁判字號】    99,上易,367
【裁判日期】    990527
【裁判案由】    贓物
【裁判全文】
臺灣高等法院臺中分院刑事判決         99年度上易字第367號
上  訴  人  臺灣南投地方法院檢察署檢察官
被      告  乙○○
選任辯護人  陳怡成律師
            蘇仙宜律師
上列上訴人因被告贓物案件，不服臺灣南投地方法院98年度易字
第383號中華民國99年1月26日第一審判決（起訴案號：臺灣南投
地方法院檢察署97年度偵字第5351號），提起上訴，本院判決如
下：
    主  文
上訴駁回。
    理  由
一、本案經本院審理結果，認第一審判決以不能證明被告乙○○
    犯罪而諭知無罪，核無不當，應予維持，並引用第一審判決
    書所記載之理由（如附件）。
二、本件檢察官提起上訴意旨略以：被告於警、偵訊中，就自
    己與黃宗仁之關係交代不一，且被告需自付養鴨場之水電花
    費，並有大門阻絕閒雜人等進入、觀看，與一般所稱之單純
    僱用關係確屬不同，是確有排除他人使用之情。縱認本件
    證據難以證明被告確有故買贓物之犯行，然被告既係受黃宗
    仁僱用前來看顧養鴨場，則黃宗仁於買受系爭土地時未曾看
    過任何合法證明文件，被告自也不可能從黃宗仁處看過任何
    證明文件，且被告自承曾在宜蘭養鴨，因宜蘭縣政府管制嚴
    格而未繼續從事養鴨工作，顯然其對於養鴨場地之合法性、
    管制強度、法規要求並非毫無所悉，其應明知黃宗仁之養鴨
    場並無合法權源，卻仍自黃宗仁處以「全權委託」之方式，
    受讓系爭土地之事實上管理、使用、收益、占有之權利，亦
    能以自主方式全權處理養鴨場之事宜，並於檢察官到現場勘
    查後，仍繼續占有，其本諸不法利益，意圖所為現實之不法
    實力占有、支配，至少亦應論以收受贓物之罪責。認原審判
    決被告無罪，尚嫌未洽，而提起上訴請求撤銷原判決，更為
    適當合法之判決。
三、按犯罪事實應依證據認定之，無證據不得認定犯罪事實；又
    不能證明被告犯罪者，應諭知無罪之判決，刑事訴訟法第15
    4條第2項、第301條第1項分別定有明文。次按刑法第349條
    第1項之所謂收受贓物，係指由甲方將贓物移轉占有給乙方
    ，由乙方予以收受。另民法第942條規定：「受僱人、學徒
    或基於類似之關係，受他人之指示，而對於物有管領之力者
    ，僅該他人為占有人」，亦即受僱人受老闆即僱用人之指示
    ，而對於物有管領之力時，占有並未移轉，仍僅該僱用人為
    占有人，受僱人並非占有人。
四、本院訊之被告乙○○，固坦承受僱於黃宗仁在系爭土地上養
    鴨之事實，惟堅詞否認有故買或收受贓物之行為，辯稱：伊
    係民國96年10月才到該養鴨場養鴨，而伊去之前，該養鴨場
    已經有人在那邊養鴨，伊並不知道老闆黃宗仁就該養鴨場之
    土地沒有合法之權源，伊從宜蘭到南投養鴨，就住在養鴨場
    ，會用到水電，所以才會說要支付水電費，那是養鴨場水電
    超過比較多時，老闆才會叫伊支付一些，但後來都是老闆自
    己支付等語。
五、經查，本件黃宗仁於95年4月9日以新臺幣（下同）40萬元之
    代價，向鄭朝啟購買其所竊佔座落南投縣竹山鎮○○○段11
    0-25號旁清水溪河川地之地上物與所竊佔土地使用權、管理
    權，而取得該處之占有，又於95年12月9日起，以50萬元之
    代價，從石良民購買該地號中「瑞竹里堤防邊公有河川地約
    5分左右」部分之地上物與該處土地之使用權、管理權，而
    取得該處土地之占有，被告則自96年10月間起，在該河川地
    養鴨乙情，為起訴書所認定記載。可知本件之贓物（即前開
    河川地）係由黃宗仁於95年間所購買，被告係於黃宗仁購買
    之後，於96年10月間方至該處養鴨。而故買贓物係即成犯，
    並非繼續犯，一有故買行為，犯罪即已成立，事後行為均屬
    贓物之處分行為，是以檢察官未提出任何證據證明該贓物係
    由被告與黃宗仁共同購買，僅因被告事後至該處養鴨，即謂
    被告對黃宗仁故買贓物之前行為，有犯意聯絡及行為分擔，
    應負共同故買贓物之責，於法即有不合。
六、次查，證人黃宗仁於98年4月14日在檢察官以嫌疑人身分初
    訊時即陳稱：「我找乙○○去養鴨」（參第5351號偵卷第85
    頁筆錄），於98年6月15日在檢察官偵訊中又具結證稱：「
    （問：你買了這些河川地之後，你從何時開始養鴨？）我沒
    有養，叫乙○○去幫我養」等語（參前揭偵卷第110頁筆錄
    ），於98年12月7日在原審審理中具結證稱：「（問：向鄭
    朝啟、石良民等人受讓土地時，就計畫要養鴨？）是，鄭朝
    啟本來就在該處養鴨，他要頂讓給我，他說他身體不好，我
    說你開價我把你讓渡，那時候石良民沒有在該處養鴨，他是
    在那裡種花生、蕃薯等作物，我因為要進去養鴨，一定要經
    過石良民的土地所以才向石良民受讓土地開闢道路，受讓時
    ，我還沒找到乙○○談及此事。在乙○○之前，我有叫黃添
    丁的人幫我養鴨，但是他沒責任沒有在管理養鴨場都賠錢，
    後來我才找乙○○來幫我養鴨，時間我忘記了，黃添丁幫我
    養了1、2年」、「（問：你找乙○○來養鴨，如何約定？）
    我提供土地、飼料、雛鴨及一切養鴨的費用，等鴨子養成後
    ，我載到臺北屠宰，一隻13至15元佣金給乙○○」、「（問
    ：你與乙○○是合夥關係？）不算，應是他幫我養鴨，我付
    他工資」、「（問：為何乙○○在警詢稱養鴨之成本與獲利
    是他所有？）本案乙○○想一肩承擔，我跟他說，這是我自
    己叫你去養鴨的，我不能害到你」、「（問：為何乙○○在
    偵訊、警詢都說你倆是合夥人，你出資，他出工？）我認為
    乙○○是領工資的，他不承擔損失，鴨子不可能養不成，只
    是有可能賠錢，賠的錢是我負擔的」、「（問：請乙○○來
    幫你養鴨，有無跟他說，土地權源？）我有跟他說是向別人
    讓渡來的，前手黃添丁的人，乙○○也認識」等語（參原審
    卷第18-22頁筆錄）。依證人黃宗仁所言可知，本件養鴨係
    由黃宗仁提供土地、飼料、雛鴨及一切養鴨的費用，由被告
    在現場管理餵養，待鴨子養成後，由黃宗仁載到臺北屠宰販
    賣，被告可抽得每隻鴨13至15元作為報酬，在被告來之前，
    黃宗仁曾請黃添丁在該處養鴨。亦即本件養鴨之成本均由黃
    宗仁提供，被告只是提供勞務，只要鴨子有養成即可獲得報
    酬，即使整體營收少於所支出之成本，被告也不負擔損失，
    此與民法第482條規定：「稱僱慵者，謂當事人約定，一方
    於一定或不定之期限內為他方服勞務，他方給付報酬之契約
    」相符，是以被告與黃宗仁間係屬僱慵關係，被告為黃宗仁
    之受僱人，當無疑義。至被告住在養鴨寮，必須負擔水電費
    ，猶如員工住在資方所提供之宿舍，水電費亦須自理一般，
    而與經驗法則相符，故非能因此而認被告有分攤黃宗仁養鴨
    之成本，而為黃宗仁之合夥人。另被告僅係黃宗仁之受僱人
    ，黃宗仁又確實有向前手讓渡前揭河川地使用權之行為，之
    前亦有黃添丁在該處養鴨1、2年未被取締之情形，是以被告
    於到該處養鴨時，未懷疑該河川地之使用權源，並不違背常
    情，且其於原審係供稱：「宜蘭因為環保嚴格，我才回來南
    投竹山養鴨」等語（參原審卷第20頁筆錄），並非係因沒有
    合法權源，才回南投竹山養鴨，是亦非能因此即科被告必然
    知道本件養鴨場之合法性有問題。茲被告既然是黃宗仁之受
    僱人，則其在黃宗仁因讓渡而占有之前開河川地上為黃宗仁
    養鴨，依前揭民法第942條之規定，黃宗仁仍係該河川地之
    唯一占有人，其並沒有將該河川地之占有移轉給被告，亦即
    其並無交付「贓物」之行為，被告自無收受之行為，是以被
    告之行為，自亦不構成收受贓物罪。
七、綜上，本件既無證據證明被告與黃宗仁共同故買前開河川地
    ，被告自不構成故買贓物罪，其行為復與收受贓物罪之構成
    要件不合，依前揭法條規定，自應為被告無罪之諭知。原審
    敘明被告如何無從為有罪之確信，因而為被告無罪之判決，
    並無不合。檢察官上訴意旨，仍執前詞指摘原判決不當，提
    起上訴，為無理由，應予駁回。
據上論斷，應依刑事訴訟法第373條、第368條，判決如主文。本
案經檢察官甲○○到庭執行職務。
中    華    民    國    99    年    5     月    27    日
            刑事第七庭    審判長法  官  林  榮  龍
                                法  官  張  惠  立
                                法  官  李  秋  娟
以上正本證明與原本無異。
不得上訴。
                                書記官  詹  錫  朋
中    華    民    國    99    年    5     月    27    日

司法院資訊處製作；財團法人民間司法改革基金會備份。
